ACORDAO-COMPLETO-2385205

ACÓRDÃO 454/2020 ATA 6/2020 - PLENÁRIO

VISTOS, relatados e discutidos estes embargos de declaração opostos pela empresa Linkcon Ltda. - Epp contra o Acórdão 1884/2019-TCU-Plenário, que considerou o expediente encaminhado pela empresa a título de "pedido de reexame" em face do Acórdão 2888/2018-TCU-Plenário como mera petição em razão do não cabimento de recurso contra decisão que converte processo em tomada de contas especial e determina citação, nos termos do art. 279 do RI/TCU, bem como recebeu as peças correspondentes como elementos complementares de defesa a serem juntados no processo de tomada de contas especial constituído em atendimento o item 9.4 do referido Acórdão 2888/2018-TCU-Plenário.
	ACORDAM os Ministros do Tribunal de Contas da União, reunidos em sessão do Plenário, ante as razões expostas pelo Relator, em:
	9.1. conhecer dos embargos de declaração opostos pela empresa Linkcon Ltda. - Epp para, no mérito, rejeitá-los, mantendo-se o Acórdão 1884/2019-TCU-Plenário em seus exatos termos, com fundamento nos arts. 32, inciso II, e 34 da Lei 8.443/1992;
	9.2. dar ciência deste Acórdão à embargante e aos demais responsáveis.

Embargos de declaração interposto por Linkcon Ltda - Epp

Companhia Docas do Estado de São Paulo (Codesp).

3. Recorrente: Linkcon Ltda. - Epp (05.323.742/0001-71).
3.1 Responsáveis: Carlos Henrique de Oliveira Poço (XXX.601.188-XX); Celino Ferreira da Fonseca (XXX.362.607-XX); Claudinei Pires (XXX.127.038-XX); Cleveland Sampaio Lofrano (XXX.984.151-XX); Cristiano Antônio Chehin (XXX.358.848-XX); Fabio Bonini Simões de Lima (XXX.822.558-XX); Flavio Cesar Romano de Assis (XXX.661.507-XX); Frederico Spagnuolo de Freitas (XXX.742.588-XX); Gabriel Nogueira Eufrásio (XXX.465.433-XX); José Alex Botelho de Oliva (XXX.806.807-XX); Linkcon Ltda. - Epp (05.323.742/0001-71); Luiz Carlos Vendrame Junior (XXX.556.868-XX); Marcelo de Souza Ribeiro Alberto (XXX.707.298-XX); Marcos Barreto Fernandes (XXX.574.547-XX); Marcos Camargo (XXX.552.758-XX); Marina Vivi Romero (XXX.979.478-XX); N2O Tecnologia da Informação Ltda. (10.671.554/0001-74); Paschoal Rodrigues (XXX.747.529-XX); Sergio Pedro Gammaro Junior (XXX.862.698-XX); Sidney da Cunha Vida Silva (XXX.734.028-XX).

13.1. Ministros presentes: José Mucio Monteiro (Presidente), Benjamin Zymler, Augusto Nardes, Raimundo Carreiro, Ana Arraes, Bruno Dantas e Vital do Rêgo.
13.2. Ministro-Substituto convocado: Augusto Sherman Cavalcanti (Relator).

Linkcon Ltda. EPP

Linkcon Ltda - EPP

AUGUSTO SHERMAN

Ministro-Substituto Augusto Sherman Cavalcanti.

Trata-se de embargos de declaração opostos pela empresa Linkcon Ltda. - Epp em face do Acórdão 1884/2019-TCU-Plenário, que, com fundamento no art. 279 do RI/TCU, considerou, como mera petição, o expediente encaminhado pela empresa a título de "pedido de reexame" contra o Acórdão 2888/2018-TCU-Plenário, o qual desconsiderou a personalidade jurídica da empresa, converteu o processo em tomada de contas especial e determinou a citação dos responsáveis. 
2.	Registre-se que o Acórdão 2888/2018-TCU-Plenário foi proferido em processo de auditoria executada pela então Secex/SP, no âmbito de Fiscalização de Orientação Centralizada (FOC) , com o objetivo de avaliar a conformidade de contratações relativas a bens e serviços de Tecnologia da Informação (TI) , firmadas pela Companhia Docas do Estado de São Paulo (Codesp) com as empresas N2O Tecnologia da Informação Ltda. (Contrato DIPRE/39.2016) e Linkcon Ltda. (Contrato DIPRE/84.2017) .
3.	Com relação ao contrato firmado com a empresa embargante, foram constatados indícios de:
	a)  simulação do desenvolvimento da solução de TI pela Linkcon mediante a emissão e o pagamento de ordens de serviço que tratavam do desenvolvimento de novo aplicativo, quando, na verdade, o software já se encontrava pronto ("software de prateleira") e foi apenas customizado, permitindo que a empresa recebesse pela confecção de artefatos já existentes e pela prestação de serviços não efetuados ou díspares daqueles realmente executados;
	b) simulação de pesquisa de preços junto a empresas vinculadas à Linkcon por meio de seus funcionários;
	c) irregularidades no planejamento da contratação, em especial a ausência de justificativa quanto às quantidades contratadas para desenvolvimento de software e serviços de suporte e manutenção, ou pelos valores cobrados em unidade de serviço técnico e pontos de função, bem como ausência de documentos técnicos que permitissem o acompanhamento objetivo do contrato, redundando em desvinculação entre os pagamentos realizados, os resultados entregues e o atendimento das necessidades dos diversos setores da entidade.
4.	Além de converter os autos em tomada de contas especial, o Acórdão 2888/2018-TCU-Plenário, em seu item 9.1, desconsiderou a personalidade jurídica da Linkcon ante os indícios levantados em numerosos processos componentes da FOC no sentido de que a estrutura operacional da empresa não condizia com os pagamentos que esta vem recebendo de instituições públicas (item 127 do voto e Acórdão 2207/2018-TCU-Plenário) . Foi observado que as fachadas dos locais em que se situam a sede da empresa e suas três filiais indicavam a exploração de atividades econômicas diversas daqueles objeto do contrato, assim como condições físicas incompatíveis com o faturamento recente da empresa (R$ 14,5 milhões em recursos federais no exercício de 2017 e mais de R$ 50 milhões em contratos com entes públicos estaduais e municipais) . 
5.	Nos presentes embargos ao Acórdão 1884/2019-TCU-Plenário (peça 351) , a empresa alegou ter ocorrido omissão, pois entende que não teria sido apreciada a principal questão suscitada no "pedido de reexame", ou seja, que a desconsideração da personalidade jurídica promovida pelo Acórdão 2888/2018-TCU-Plenário teria sido baseada apenas em indícios e não teria observado o direito ao contraditório. 
6.	Nessa esteira, alega que também não teriam sido apreciados outros argumentos constantes do recurso interposto, como:
	a) a inobservância ao CPC, que tem aplicação subsidiária no TCU, em decorrência da não instauração do incidente de desconsideração da personalidade jurídica;
	b) a ausência de demonstração de desvio de finalidade ou confusão patrimonial, de modo a fundamentar a desconsideração;
	c) o fato de que a própria jurisprudência do TCU sustenta a necessidade de assegurar o contraditório e a ampla defesa na desconsideração da personalidade jurídica (Acórdãos 196/2013 e 2593/2013, ambos do Plenário) ;
	d) a falta de legitimidade do TCU para aplicar o instituto em face do princípio da legalidade;
	e) a existência de decisões do STF suspendendo liminarmente deliberações do TCU que determinaram a desconsideração da personalidade jurídica.
7.	Argumenta que, diferentemente do alegado no Acórdão 1884/2019, ficou caracterizado seu interesse de agir, porque restou violado seu direito, i.e., sua personalidade. 
8.	Insurge-se contra o não conhecimento do apelo, que foi fundamentado na assertiva de que não cabe recurso contra decisão de conversão em tomada de contas especial. A seu ver, o recurso contra a desconsideração teria finalidade diferente da TCE, a qual se refere ao dano.
9.	A empresa anunciou também que o item 9.1 do Acórdão 2888/2018-TCU-Plenário teve seus efeitos liminarmente suspensos por decisão monocrática do Ministro Ricardo Lewandowski no MS 36650.
10.	No pedido, solicitou o provimento deste recurso para que o Tribunal conheça do pedido de reexame e determine sua instrução ou manifeste-se sobre os argumentos apresentados e declare a nulidade da desconsideração da personalidade jurídica da empresa.
	É o relatório.

8.1. Juliana Abibi Soares da Silva (299912/OAB-SP) e outros, representando Cristiano Antonio Chehin.  
8.2. Caroline Maria Vieira Lacerda (42.238/OAB-DF), Ricardo Rodolfo Rios Bezerra (53448/OAB-DF) e outros, representando N2O Tecnologia da Informação Ltda.;  
8.3. Henrique Gustavo Ribeiro Jacome (17.354/OAB-DF) e outros, representando Celino Ferreira da Fonseca.  
8.4. Elísio de Azevedo Freitas (18.596/OAB-DF) e outros, representando Linkcon Ltda. - Epp.  
8.5. Álvaro Luiz Miranda Costa Júnior (29.760/OAB-DF) e outros, representando Carlos Henrique de Oliveira Poço; 
8.6. Aldo dos Santos Ribeiro Cunha (311.787ª/OAB-SP) e outros, representando Codesp.

Não atuou.

EMBARGOS DE DECLARAÇÃO. AUDITORIA. ALEGAÇÃO DE OMISSÃO. CONHECIMENTO. INEXISTÊNCIA DE OMISSÃO. REJEIÇÃO. CIÊNCIA À RECORRENTE.

RELATÓRIO DE AUDITORIA (RA)

não atuou.

Os presentes embargos de declaração preenchem os requisitos de admissibilidade aplicáveis à espécie, podendo ser conhecidos.
2.	No mérito, não assiste razão à empresa recorrente quando esta sustenta terem ocorrido omissões no Acórdão 1884/2019-TCU-Plenário.
3.	Como exposto acima, são três os argumentos trazidos nestes embargos opostos contra a referida deliberação, a qual recebeu a peça intitulada "pedido de reexame" como mera petição:
	a) a insurgência contra o não conhecimento do "pedido de reexame", com base nas disposições do art. 279 do RI/TCU;
	b) a existência de interesse da empresa em agir, diferentemente do alegado no Acórdão 1884/2019-TCU-Plenário; e
	c) a falta de análise dos argumentos tecidos contra a desconsideração da personalidade jurídica que fora anteriormente promovida pelo Acórdão 2888/2018-TCU-Plenário.
4.	Com relação ao não conhecimento do "pedido de reexame", ressalte-se que esse juízo se fundamentou expressamente no disposto no art. 279, caput e parágrafo único, do RI/TCU. No caso, houve estrita observância ao rito processual vigente nesta Corte, que prevê o não cabimento de recurso contra decisão que determina a instauração de TCE e, a seguir, promove o diferimento do contraditório relativo às disposições da decisão para o processo a ser instaurado.
5.	Portanto, o recebimento do "pedido de reexame", tal como defendido pela empresa, não encontra amparo no arcabouço normativo que disciplina a atividade processual desta Corte. A respectiva fundamentação e o procedimento a ser seguido foram devidamente explicitados no Acórdão embargado, conforme se transcreve:
	"Considerando que a Serur entendeu que 'aplica-se à hipótese o art. 279 do RI/TCU, que prevê o não cabimento de recurso contra decisão que determina a instauração de TCE ou que determina a citação dos responsáveis';
		Considerando que a Serur opinou que 'uma vez instaurada a TCE e citados os responsáveis, estes poderão exercer com plenitude o direito de defesa sobre todos os aspectos, inclusive quanto à desconsideração da sociedade';
	(...) 
	ACORDAM os Ministros do Tribunal de Contas da União, reunidos em Sessão de Plenário, por unanimidade, em:
	a) considerar o expediente encaminhado pela empresa Linkcon Ltda. (peças 323/329) como mera petição em razão do não cabimento de recurso, nos termos do art. 279 do RI/TCU;
	b) receber as peças 323 a 329 como elementos complementares de defesa no processo a ser instaurado, sem prejuízo das devidas citações e audiências, nos termos do parágrafo único do art. 279 do RI/TCU;"
6.	No tocante à falta de interesse da empresa em agir, essa ocorrência ficou devidamente justificada no acórdão, consoante segue transcrito:
	"Considerando que a Serur registrou na instrução (peças 332/334) que 'contra a decisão que conclui pela desconsideração da personalidade jurídica da sociedade e determina a citação de seus sócios, não cabe recurso, por falta de interesse de agir, tendo em vista que, uma vez realizada a citação, poderão os sócios apresentar defesa';"
7.	Por conseguinte, a questão foi abordada na deliberação combatida, não subsistindo a omissão suscitada.
8.	Quanto à alegada falta de análise dos argumentos relativos à desconsideração da personalidade jurídica da empresa conforme fora decidido pelo Acórdão 2888/2018-TCU-Plenário, também não procede. Repita-se que esse exame não foi realizado no âmbito do Acórdão 1884/2019-TCU-Plenário, e também não será aqui efetuado, por não ser o momento processual correto. Não custa repisar que esse ponto foi devidamente abordado na deliberação, como demonstrado nos itens precedentes. 
9.	Conclui-se, assim, que o Acórdão 1884/2019-TCU-Plenário não incorreu em omissões, devendo os embargos serem rejeitados.
10.	Com referência à suspensão liminar dos efeitos do item 9.1 do Acórdão 2888/2018-TCU-Plenário, anote-se que a comunicação da decisão monocrática foi juntada às peças 354/355 destes autos. É redundante registrar que o decisum será observado nas etapas subsequentes de tramitação deste processo.
	Ante o exposto, manifesto-me por que o Tribunal aprove o Acórdão que ora submeto à apreciação deste colegiado.
TCU, Sala das Sessões Ministro Luciano Brandão Alves de Souza, em 4 de março de 2020.
AUGUSTO SHERMAN CAVALCANTI 
Relator